【裁判字號】    96,再易,6
【裁判日期】    970718
【裁判案由】    再審之訴
【裁判全文】
臺灣新竹地方法院民事裁定               96年度再易字第6號
再審原告    乙○○
即聲請人
再審被告    龍庭大樓公寓大廈管理委員會
即相對人
法定代理人  甲○○
上列當事人間給付管理費事件，再審原告對於本院於民國91年4
月17日所為90年度簡上字第48號判決、93年4月30日所為91年再
易字第7號判決、93年7月30日所為之93年再易字第13號判決、94
年3月29日所為之93年度再易字第16號裁定、於95年9月27日所為
之95年再易字第1號裁定、95年11月1日所為之95年再易字第1號
異議裁定暨96年6月29日所為之95年度再易字第4號裁定提起再審
之訴，本院均裁定如下：
    主      文
再審之訴均駁回。
再審訴訟費用均由再審原告負擔。
    事實及理由
一、本件再審之訴及再審聲請之意旨略以：依據大法官釋字第17
    7號解釋之旨，確定判決消極的不適用法規顯然影響裁判者
    ，自屬民事訴訟法第496條第1項第1款所定適用法規顯有錯
    誤範圍，而得以再審。本院上開確定判決及裁定有如下事由
    依民事訴訟法第496條第1項第1、5、11、12、13款之各項再
    審事由提起本件再審：
（一）最高法院70年臺抗字第414號判例明示，異議、抗告後，
      未裁定前，自不能聲請再審，即俟此等裁定後，方能再審
      ，前審不察，竟以逾期聲請再審而駁回，實屬不法，且若
      認為理由不足，即應以裁判駁回，非以裁定為之，此並有
      歷次再審、異議、訴狀之首頁影本可證並未逾再審不變之
      30日期限。
（二）最高法院28年度上字第1911號判例：「無召集權人所召集
      之會議，自始不生效力，無待法院判決」，即已有確定判
      決之效果在先。且此種自始不生效力之會議，並無舉發時
      效。而系爭第一次區分所有權人會議於民國85年1月5日召
      開，第二次區分所有權人會議於86年1月15日召開，已逾1
      年期限達10日，第三次區分所有權人會議在87年3月25日
      召開，更逾1年之法定期限達3個月以上，依據內政部函釋
      ，管理委員會主任委員超過一年之任期視同解任，自無召
      集權，召開區分所有權人會議之會議決議自始無效，因此
      而後所召集之歷屆區分所有權人會議皆不生效力，無從取
      得合法之法定召集權，因此不僅系爭組織依法無效，也非
      合法之法定代理人，連所有會議決議管理費之徵集使用、
      起訴等決議皆屬依法自始不生效力，無待法院判決，因此
      再審被告以往對再審原告所有的法律行為皆為非法，而自
      始就無效。
（三）又原審以公寓大廈管理條例施行細則第2條有關不生效力
      之明定，為增加母法所無之規定，暨必需由區分所有權人
      互推一人為法定召集人之規定（即同法施行細則第14條）
      皆不予採用。故意忽略公寓大廈管理條例第26條後項起造
      人為數人時，應互推一人為召集人之明定，即系爭建築物
      之使用執照除起造人建國公司外，尚有溫月琴、溫秀鸞、
      陳溫寶琴、陳宏霖、陳昭明等多人同為起造人，必須依互
      推程序方能合法取得召集權，豈有任由建商指定其職員（
      未具名）作為合法之召集人之可能？此項不法之缺失，原
      審、前再審皆故意忽視，顯屬消極的不適用法律，而應再
      審。
（四）臺灣高等法院86年抗字第112號判決意旨，苟認定管理委
      員會並非依公寓大廈管理條例之規定所合法成立，自無以
      管理委員會之名依法條擔任原告。原新竹市東區區公所之
      檔案並無任何委託書，其審核本已不合法，況其並無召集
      人及取得召集人資格之紀錄及審核，故原審逕以系爭組織
      已核准，而不加審酌，顯不合法。
（五）就85年1月5日再審被告之第一次區分所有權人大會，充其
      量僅是座談會性質，即無召集人之具名、無委託書、無主
      席具名，無紀錄具名、無公告週知、無主席簽名後函知各
      區分所有權人、無規約及規約內必需有之內容即公寓大廈
      管理條例第26、27條等，暨同法施行細則第2條所明定應
      有之內容皆未記載，其更違反同法第31、32、35條之明定
      ，以致產生多種無人負責的會議紀錄，且85年1月5日第一
      次區分所有權人大會之會議紀錄有多種版本，出席人數有
      19人、20人；有橫列、直列；有停車費新臺幣（下同）15
      0元、500元等不同紀錄，但皆無主席紀錄、召集人之具名
      ，皆為建商所製，其目的僅為扶植系爭組織達到能將多所
      缺陷之公共設施移交之目的。而委託書必須保存為公寓大
      廈管理條例第32條後項所明定，絕非原審採用建商口頭證
      明即適法，原審、前再審皆忽略未審酌於此。
（六）公寓大廈管理條例第26條明定：「…召開區分所有權人會
      議訂定規約『並向』（應表示同時期）地方主管機關報備
      。」、第27條：「管理委員會組織及選任應於規約中定之
      。」、「任期一年連選得連任」、「規約」屬第31條重大
      事項之特別規定範圍內，第48條：「規約範本由中央主管
      機關定之。」，對規約皆有明確規定，而再審被告的會議
      決議內容中皆無規約，更沒有規約範本的適用，實為違法
      ，其內容僅有管理委員會組織章程及公約，皆非規約及規
      約範本之適法，因此依同法施行細則第2條規定：「非經
      載明於規約者，不生效力」，再審被告之管理委員會顯非
      合法，更何況不生效力者共有10條規定，除管理委員會之
      選任、解任等外，尚有使用收益權、維護費用之特別約定
      違反義務之處理方式、財務運作之監督規定、糾紛之協調
      程序等，不列入規約皆不生效力，而此等應列入之規定亦
      詳列於法定規約範本內，因此再審被告之成立管委會組織
      顯無一適法。
（七）於86年6月4日，彭建明始持85年1月5日之系爭會議紀錄加
      填其簽名，向新竹市政府東區區公所報備，姑暫不提彭建
      明有否參加系爭會議，就其身分來說，其非屬第一屆之管
      理委員，而86年1月15日第二次區分所有權人會議係依法
      自始不生效力，已如前述。則彭建明更無管理委員或代表
      人之資格，其非法代表龍庭大樓公寓大廈前往申報就屬非
      法甚為明確。另85年1月5日第一次區分所有權人會議出席
      紀錄，傅正敏冒簽傅黃美惠之名代為出席，已為其2人所
      承認，冒簽證據已不容抵賴。而出席者身分係由主席或召
      集人或其所指定人來查對確認，非與會者互相認定，原審
      即前再審皆不察，故意忽略此點，並反稱再審原告當時不
      提出身分不同之問題，而以合法代理視之，並超過舉發時
      效，實為錯誤。
（八）按原審以為了維持再審被告之管理組織正常運作作為唯一
      最終極理由，惟公寓大廈管理條例第25、27條後項皆有由
      主管機關協助處理之明定，更何況管理之最根本意義就是
      安全公益考量及適法之示範。而系爭大樓缺失亦為原審不
      察，再審不理會，竟仍以多數人敢住即為未有問題之不實
      認定，然以現代專業技術查知系爭大樓缺失毫無疑義，一
      般人僅憑外表，不能察覺，再審被告若不知利害關係，或
      可了解，但排拒進一步查證勘查，鑑定包庇點收並使改善
      無期，就非僅失職而已，原審顯然不察，再審不理，而失
      去公正合法的立場，致造成再審原告被排拒，縱有改善造
      福，保護大家安全利益的願望，卻無從著手。
（九）原審及前再審竟引用民法第56條「…社員得於三個月內請
      求撤銷其決議。」實為明顯錯誤：按其先決條件係召集程
      序或決議方法違反法令或章程時，而本案爭點即85年1月5
      日之區分所有權人會議所必須依據之法令公寓大廈管理條
      例施行細則、規約範本、會議紀錄格式、委託書格式，皆
      尚未具備，即法令、章程尚未完備，無所謂能認定違反法
      令、章程。而再審原告所提出者大多屬決議內容之違法，
      非屬召集程序、決議方法之情事。最高法院92年度臺上字
      第2517號判決後段「惟區分所有權人會議如係無召集權人
      所召集而召開，既非公寓大廈管理委員會合法成立之意思
      機關，自不能為有效之決議…自始完全無決議效力，於此
      情形，即屬依法提起確認該會議決議不存在之訴以資救濟
      之範疇，而非撤銷會議決議之列。」即非民法第56條之適
      用。
（十）綜上論述，可知上述所有多次會議決議顯然皆不合法，召
      集人從未取得法定召集權，所召開之會議其決議自始不生
      效力，在原審、再審判決之前即已確定，不生效力，無待
      判決，再觀其決議內容即會議格式，亦非適於公寓大廈管
      理條例及相關法規之明定，更有無委託書、冒簽名，而系
      爭管理組織不顧公安、公共利益，僅為包庇建商之不當施
      工，恐成災難。為此提起本件再審之訴及聲請再審，並聲
      明請求：原確定相關判決均廢棄；再審被告所為之會議決
      議自始皆無效，且無答辯之能力；再審及再審前各審訴訟
      費用由再審被告負擔。
二、按再審之訴不合法者，法院應以裁定駁回之，民事訴訟法第
    502條第1項定有明文。次按再審之訴，應於30日之不變期間
    內提起。前項期間，自判決確定時起算，判決於送達前確定
    者，自送達時起算；其再審之理由發生或知悉在後者，均自
    知悉時起算。但自判決確定後已逾5年者，不得提起；民事
    訴訟法第500條第1項、第2項前段之定有明文。又按對於確
    定裁定聲請再審，依民事訴訟法第507條準用同法第501條第
    1項第4款規定，必須表明再審理由及關於再審理由並遵守不
    變期間之證據。所謂表明再審理由，必須指明確定裁定有如
    何合於法定再審事由之具體情事，始為相當，倘僅泛言有何
    條款之再審事由，無具體情事者，仍難謂已合法表明再審事
    由。故再審訴狀應表明再審理由，為起訴程序之合法要件，
    所謂表明再審理由，必須具體指摘該項確定判決或裁定有民
    事訴訟法第496條何款原因，或有同法第479條原因。且當事
    人提起再審之訴或聲請再審，雖聲明係對某件再審判決或裁
    定為再審，但審查其再審訴狀理由，實為指摘原確定裁判或
    前次之再審裁判如何違法，而對該聲明不服之再審判決或裁
    定，則毫未指明有如何法定再審理由。此種情形，可認為未
    合法表明再審理由，逕以其再審（再審之訴或聲請再審）為
    不合法駁回之（最高法院64年度臺聲字第76號判例、最高法
    院69年2月5日69年度第3次民事庭會議決議參照）。
三、就再審原告針對本院90年度簡上字第48號、91年再易字第7
    號、93年再易字第13號確定判決、93年度再易字第16號、95
    年再易字第1號確定裁定及95年再易字第1號異議裁定提起再
    審部分：經查，本院90年度簡上字第48號判決、91年再易字
    第7號判決、93年再易字第13號判決、93年度再易字第16號
    裁定、95年再易字第1號裁定、95年再易字第1號異議裁定，
    分別於91年4月17日、93年4月30日、93年7月30日、94年3月
    29日、95年10月2日、95年11月3日確定之情，業據本院調取
    前述事件卷宗查明無訛。再審原告遲至96年7月23日始就上
    揭確定判決及裁定提起本件再審之訴一節，有本件再審書狀
    上蓋用本院收文章戳為憑。所以再審原告本件就本院90年度
    簡上字第48號、91年再易字第7號、93年再易字第13號等確
    定判決；93年度再易字第16號、95年再易字第1號裁定等確
    定裁定及95年再易字第1號異議裁定提起本件再審之訴均已
    逾30日之不變期間，再審原告提起此部分再審之訴於法不合
    。且再審原告並未釋明就其何以遲至判決確定後逾30日始對
    原確定判決聲明不服之原因，亦未於再審之訴訴狀中表明再
    審理由遵守上揭不變期間之證據，此部分亦屬於提起再審之
    訴之必要程式，此項欠缺無須命再審原告補正，依法逕予駁
    回其訴。
四、就再審原告即聲請人對本院於96年6月29日所為之95年再易
    字第4號裁定聲請再審部分，經查：
（一）上揭確定裁定因屬不得抗告之裁定，於公告時確定，再審
      原告即聲請人並於96年7月11日收受前開裁定，有送達證
      書在卷可憑，是依民事訴訟法第500條第2項規定，應自96
      年7月11日送達再審原告即聲請人時起算再審不變期間，
      再審原告於96年7月23日提起本件再審之訴，並未逾不變
      期間。
（二）惟再審原告於本件所提出指摘再審被告多次會議決議皆不
      合法，召集人從未取得法定召集權，所召開之會議其決議
      自始不生效力，無待判決，且其決議內容即會議格式，亦
      非合於公寓大廈管理條例及相關法規規定，更有無委託書
      、冒簽名等之理由，並未針對本院95年度再易字第4號「
      確定裁定本身」，具體指明該等裁定有如何合於法定再審
      事由之具體情事，且審查其再審訴狀理由，所指摘皆為原
      確定判決（即本院90年度簡上字第48號判決）所認定之事
      實理由，而對本院95年度再易字第4號確定裁定本身，則
      毫未指明有如何法定再審理由。揆諸上開說明，可認再審
      原告即聲請人就此部分亦未合法表明其聲請再審之事由，
      亦應以裁定駁回之。
五、又再審原告援引上揭最高法院70年臺抗字第414號裁定意旨
    ，以異議、抗告後，未裁定前，自不能聲請再審，應俟此等
    裁定後，方能提起再審，進而指摘前審不察，以逾期聲請再
    審之理由而駁回，實屬不法云云。惟查，前審95年度再易字
    第4號裁定中認定再審原告逾期所提起再審訴訟之判決、裁
    定共有本院91年再易字第7號、93年再易字第13號確定判決
    ；93年度再易字第16號及95年度再易字第1號再審確定裁定
    ，其中僅有93年再易字第16號及95年度再易字第1號再審裁
    定於裁定後經再審原告更行提起抗告及異議，然前開二裁定
    原皆屬不得抗告之裁定，一經公告或送達時即告確定，反觀
    最高法院70年臺抗字第414號裁定所指述之情形係就得抗告
    之裁定於法定期間內提起抗告時，該裁定因抗告之提起而尚
    未確定前，抗告人不得對未確定之裁定提起再審之訴，實與
    前開二裁定之情形不同，無法逕以適用。而再審原告分別於
    94年4月7日、95年10月2日收受上開93年再易字第16號及95
    年度再易字第1號再審裁定等情，亦有送達證書在卷可憑。
    則依民事訴訟法第500條第2項規定，應分別自94年4月7日、
    95年10月2日送達再審原告時起算再審不變期間，惟再審原
    告遲至95年11月6日始提起95年度再易字第4號再審之訴，就
    上開2裁定而言，已逾不變期間，則前審法院所為之認定並
    無違誤，再審原告就前開確定判決、裁定提起再審之訴，其
    起訴程序顯於法未合，附此指明。
六、據上論結，本件再審原告即聲請人提起之再審之訴及聲請之
    再審均非合法，爰依民事訴訟法第502條第1項、第507條、
    第95條、第78條，裁定如主文。
中    華    民    國    97    年    7    月     18    日
                民事第二庭  審判長法  官  王銘勇
                                  法  官  林昌義
                                  法  官  方鴻愷
以上正本係照原本做成。
不得抗告。
中    華    民    國    97    年    7    月     18    日
                                  書記官  鍾佩芳


司法院資訊處製作；財團法人民間司法改革基金會備份。
